臺灣臺東地方法院刑事判決
111年度軍訴字第1號
公  訴  人  臺灣臺東地方檢察署檢察官
被      告  簡宏益





指定辯護人  本院公設辯護人丁經岳  
上列被告因違反陸海空軍刑法等案件，經檢察官提起公訴（111
年度偵緝字第53號），本院判決如下：
    主  文
戊○○犯偽造有價證券罪，處有期徒刑壹年捌月。扣案及未扣案如
附表一各編號所示之物均沒收。緩刑伍年，並應依附表二所示之
內容為給付。
    事  實
一、戊○○於民國109年間，與丙○○均為陸軍台東地區指揮部戰鬥
    工兵連(下稱工兵連)之職業軍人。緣戊○○於109年中某日起
    ，陸續在屏東縣某處向友人甲○○借款，合計借款新臺幣(下
    同)172萬元，其後因甲○○追討欠款，戊○○為拖延追討，竟先
    行指示同袍丙○○於109年10月6日，假冒工兵連輔導長以電話
    聯絡甲○○，告知將由輔導長處理債務事宜，後續甲○○要求戊○○提供擔保，詎戊○○明知未獲丙○○之授權或同意，竟意圖供
    行使之用，基於偽造有價證券、偽造私文書及盜用公印之犯
    意，於109年10月15日某時，在其當時位於屏東縣○○鄉村鄉○
    路000巷0號之居所，偽以丙○○之名義簽署並按捺指紋4枚，
    簽發票號：WG0000000號，發票日為109年10月15日，金額17
    2萬元之本票(下稱系爭本票)1紙，並於同日某時，在工兵連
    營區內，以丙○○名義(署名1枚)，書寫以系爭本票擔保清償
    債務之私文書，並按捺指紋2枚，偽造丙○○為其擔保債務之
    私文書(下稱系爭擔保文書)，再於同日某時，潛入工兵連連
    長室，將由該連副連長丁○○(原名黃忠惟，已退伍)持有保管
    之工兵連大小關防及丁○○代理連長之條戳職章自保管櫃取出
    ，盜蓋於系爭擔保文書上，嗣戊○○攜帶系爭本票、系爭擔保
    文書，前往屏東縣潮州鎮甲○○住處，交予甲○○佯作擔保以行
    使，足生損害於丙○○、甲○○，及丁○○與工兵連對職章、關防
    管理之正確性。嗣於同年11月6日，甲○○持前開系爭本票、
    系爭擔保文書前往陸軍台東地區指揮部營區追討債務，經丁○○出面處理，始悉上情。
二、案經臺東憲兵隊移送臺灣臺東地方檢察署檢察官偵查起訴。
    理  由
壹、程序方面
一、按現役軍人非戰時犯陸海空軍刑法第76條第1項之罪者，依
    刑事訴訟法追訴、處罰，軍事審判法第1條第2項第1款定有
    明文。查依起訴書所載之犯罪事實，被告戊○○之行為時，並
    非政府依法宣布之戰時，且其被訴涉犯者，係陸海空軍刑法
    第76條第1項之罪、刑法第201條第1項之偽造有價證券等罪
    ，依上開法律規定，應依刑事訴訟法追訴、處罰，是本院自
    有審判權。
二、本判決所引用據以認定事實之各項證據，均經被告、辯護人
    於本院審理中表示對於證據能力沒有意見，或同意有證據能
    力（見本院卷第161頁），且本院於審判期日，依各該證據
    不同之性質，以提示或告以要旨等法定調查方法逐一調查，
    並使當事人表示意見，本院亦查無法定證據取得禁止或證據
    使用禁止之情形，故認所引用各項證據資料，均具證據之適
    格。
貳、實體方面
一、上開犯罪事實，業據被告坦承不諱，核與證人丙○○、丁○○於
    警詢、偵查中之證詞、證人甲○○於偵查中之證述大致大致相
    符(偵卷1第11-13、27-31頁、偵卷3第9-14、21-24頁)，並
    有證人丙○○提供之對話紀錄1份、系爭本票及系爭擔保文書
    之翻拍照片各1張、被告盜用公印之現場位置及遭盜用公印
    之照片共14紙（偵卷1第15-23、37-49、53、55頁），並有
    系爭本票原本扣案為憑(置於偵卷3證物袋)，足認被告之自
    白與事實相符。本案事證明確，被告犯行洵堪認定，應予依
    法論科。
二、論罪科刑：
(一)按現役軍人犯本法之罪後，喪失現役軍人身分者，仍適用本
    法處罰；又現役軍人犯刑法偽造文書印文罪章關於公文書、
    公印文之罪者，除本法另有規定外，依各該規定處罰，陸海
    空軍刑法第3條、第76條第1項第4款分別定有明文。
(二)核被告所為，係犯陸海空軍刑法第76條第1項第4款、刑法第
    218條之盜用公印罪，及刑法第201條第1項之偽造有價證券
    罪、同法第216條之行使偽造私文書罪。
(三)被告在系爭本票及系爭擔保文書上偽造丙○○之署押，乃偽造
    有價證券、偽造私文書之階段行為，又其行使偽造有價證券
    之低度行為，應為偽造有價證券之高度行為所吸收，而偽造
    私文書之低度行為，則為行使偽造私文書之高度行為所吸收
    ，均不另論罪。
(四)按刑法第55條所定一行為觸犯數罪名之想像競合犯，係指行
    為人以一個意思決定發為一個行為，而侵害數個相同或不同
    之法益，具備數個犯罪構成要件，成立數個罪名之謂，乃處
    斷上之一罪。其存在之目的，在於避免對於同一或局部重疊
    行為之不法要素予以過度評價，是所謂「同一行為」係指所
    實行者為完全或局部同一之行為，或其行為著手實行階段可
    認為同一者而言。查被告上開行為，係基於單一之擔保債務
    目的，且犯罪時間、地點上有所重疊，部分實施行為亦同一
    ，揆諸前開說明，應可評價為同一行為。其以一行為同時觸
    犯上開3罪名，為想像競合犯，依刑法第55條之規定，應從
    一重之偽造有價證券罪處斷。　　　　　　
(五)刑之減輕事由：
　1.按人民身體之自由應予保障，憲法第8條定有明文。限制人
    身自由之刑罰，嚴重限制人民之基本權利，係不得已之最後
    手段。立法機關如為保護合乎憲法價值之特定重要法益，並
    認施以刑罰有助於目的之達成，又別無其他相同有效達成目
    的而侵害較小之手段可資運用，雖得以刑罰規範限制人民身
    體之自由，惟刑罰對人身自由之限制與其所欲維護之法益，
    仍須合乎比例之關係，尤其法定刑度之高低應與行為所生之
    危害、行為人責任之輕重相稱，始符合憲法罪刑相當原則，
    而與憲法第23條比例原則無違，此迭經司法院大法官釋字第
    544號、第551號、第646號、第669號、第775號及第777號解
    釋闡述在案。
　2.刑法第201條第1項偽造有價證券罪之法定刑，有期徒刑部分
    為3年以上10年以下有期徒刑，然同犯本罪之人，其原因動
    機不一，犯罪情節未必盡同，法律科處此類犯罪，所設有期
    徒刑之法定最低本刑卻同為有期徒刑3年，不可謂不重。於
    此情形，倘依其情狀處以相當之有期徒刑，即足以懲儆，並
    可達防衛社會之目的者，自非不可依客觀之犯行與主觀之惡
    性二者加以考量其情狀，是否有可憫恕之處，而適用刑法第
    59條之規定酌量減輕其刑，期使個案裁判之量刑，能斟酌至
    當，符合罪刑相當原則及比例原則。查被告為本案偽造有價
    證券行為，固對於交易秩序及交易安全產生危險而有不該，
    然其為該犯行之目的係為了擔保先前借貸之債務，並非用以
    取得大筆借款，亦與藉偽造有價證券，使之流通市面以賺取
    暴利之情形，顯然有別，是考量本案偽造有價證券並未造成
    社會經濟重大損失，縱量處最低法定刑3年有期徒刑，仍嫌
    情輕法重，致在客觀上足以引起一般人同情，有顯可憫恕之
    情狀，因此依刑法第59條規定，予以酌量減輕其刑。
(六)爰審酌被告為應付債權人向其追討債務，無視自己斯時為現
    役軍人，竟盜用部隊之關防及長官之職章、行使偽造私文書
    、偽造有價證券行為，影響部隊及長官對於公印管理之正確
    性、交易秩序與交易安全等，自應予以非難。復考量被告犯
    罪之手段、所生損害、無任何犯罪前科(本院卷第331、332
    頁)、借錢係因父母病倒而需款孔急，及犯後始終坦承犯行
    ，並業已償還甲○○56萬元(本院卷第158頁)，暨被告於審判
    中自陳高職畢業之教育程度，因本案遭部隊汰除，現從事水
    電業，月薪約4萬元，準備結婚，須扶養4名小孩(最大者將
    就讀國小，最小者1歲半)及父親(曾中風，罹患大腸癌，母
    親則是蜘蛛網膜破裂，後成植物人，已於111年7月間過世)
    ，自身無特殊疾病之生活狀況等一切情狀，以被告責任為基
    礎，本於罪刑相當原則及比例原則，量處如主文所示之刑。
(七)附條件緩刑：
  1.按受2年以下有期徒刑、拘役或罰金之宣告，未曾因故意犯
    罪受有期徒刑以上刑之宣告者，認以暫不執行為適當者，得
    宣告2年以上5年以下之緩刑，其期間自裁判確定之日起算；
    緩刑宣告，得斟酌情形，命犯罪行為人向被害人支付相當數
    額之財產或非財產上之損害賠償，刑法第74條第1項第1款、
    第2項第3款分別有明文規定。
  2.查被告前無犯罪前科，有臺灣高等法院被告前案紀錄表存卷
    可考(本院卷第331、332頁)，是被告合於刑法第74條第1項
    第1款規定。被告因雙親重病急需金錢就醫診治，而積欠債
    務，受債權人追償之壓力，一時失慮違犯本案之罪，犯行敗
    露後即始終坦承犯行，事後亦與債權人即被害人甲○○達成債
    務協商並清償部分債務，堪認其經偵審程序及科刑判決後，
    應知警惕，且其已因本案遭到汰除，喪失軍人職業，信無再
    犯之虞，故所宣告之罪刑以暫不執行為適當。準此，依刑法
    第74條第1項第1款規定，宣告如主文所示之緩刑期間，並斟
    酌被告之家庭經濟狀況，及其於審判中同意之緩刑內容等情
    狀(本院卷第348頁)，依同條第2項第3款規定，命其依主文
    所示之內容，向被害人甲○○為支付，以戒慎其行，用啟自新
    。
　3.主文所示之緩刑條件，依刑法第74條第4項規定，得為民事
    強制執行名義。另被告倘於本案緩刑期間內違反上開緩刑條
    件，情節重大，足認原緩刑宣告難收其預期效果，而有執行
    刑罰之必要時，法院得依刑法第75條之1第1項第4款規定撤
    銷其之緩刑宣告，附此敘明。　　
三、沒收：　　　　
(一)按偽造之有價證券，不問屬於犯人與否，沒收之；偽造之印
    章、印文或署押，不問屬於犯人與否，沒收之，刑法第205
    條、第219條分別定有明文，又此等沒收規定係採必應沒收
    之職權沒收主義。查被告在系爭本票之「發票人」欄偽造「
    丙○○」之署押，依前開說明，應依刑法第205條規定，就扣
    案之系爭本票宣告沒收(系爭本票所有人即被害人甲○○於檢
    察事務官詢問時表示同意拋棄系爭本票〈偵卷3第24頁〉，依
    刑事訴訟法第455條之12第3項規定，毋庸依職權裁定命之參
    與沒收程序)。而系爭本票上被告偽造之「丙○○」署名1枚及
    指印4枚，因實質上已涵蓋在系爭本票前揭宣告沒收之範圍
    內，爰不依刑法第219條重複為沒收之諭知。再未扣案系爭
    擔保文書上偽造之「丙○○」署名1枚及指印2枚，依刑法第21
    9條規定，應不問屬於犯人與否，宣告沒收之。又鑑於該等
    署名及指印尚無經濟價值，亦不至於另作違法使用，且為免
    將來無法執行追徵之困難，故依刑法第38條之2第2項規定，
    認不具刑法上重要性，不併諭知追徵。至系爭擔保文書上之
    關防及職章印文，因屬真正之公印印文，係遭盜蓋而非偽造
    而成，是無刑法第219條規定之適用，檢察官聲請亦依該規
    定宣告沒收，容有誤會，併此敘明。
(二)次按供犯罪所用、犯罪預備之物或犯罪所生之物，屬於犯罪
    行為人者，得沒收之，但有特別規定者，依其規定；宣告前
    2條之沒收或追徵，有過苛之虞、欠缺刑法上之重要性、犯
    罪所得價值低微，或為維持受宣告人生活條件之必要者，得
    不宣告或酌減之，復為刑法第38條第2項、第38條之2第2項
    所明定。查未扣案之系爭擔保文書，固係被告為本案犯行所
    生之物，然被告已與甲○○自行達成還款約定，該物已失其原
    本目的，應已無刑法上之重要性，無沒收及追徵之必要，爰
    依刑法第38條第2項但書、第38條之2第2項規定，不予宣告
    沒收及追徵。
據上論斷，應依刑事訴訟法第299條第1項本文，判決如主文。
本案經檢察官羅佾德提起公訴，檢察官林靖蓉、乙○○到庭執行職
務。
中　　華　　民　　國　　111 　年  　12　　月　  14　  日
                  刑事第一庭審判長法  官  蔡立群
                                  法  官  蔡政晏
                                  法  官  陳昱維
以上正本證明與原本無異。
如不服本判決應於收受送達後20日內向本院提出上訴書狀，並應
敘述具體理由；其未敘述上訴理由者，應於上訴期間屆滿後20日
內向本院補提理由書（均須按他造當事人之人數附繕本）。「切
勿逕送上級法院」。告訴人或被害人對於本判決如有不服，請書
具不服之理由狀，請求檢察官上訴者，其上訴期間之計算係以檢
察官收受判決正本之日期為準。
                                 書記官  戴嘉宏
中　　華　　民　　國　　111 　年　　12　　月　　14　　日
附錄本案論罪科刑法條：
陸海空軍刑法第76條
現役軍人犯刑法下列之罪者，除本法另有規定外，依各該規定處
罰：
一、外患罪章第109條至第112條之罪。
二、瀆職罪章。
三、故意犯公共危險罪章第173條至第177條、第185條之1、第18
    5條之2、第185條之4、第190條之1或第191條之1之罪。
四、偽造文書印文罪章關於公文書、公印文之罪。
五、殺人罪章。
六、傷害罪章第277條第2項、第278條第2項之罪。
七、妨害性自主罪章。
八、在營區、艦艇或其他軍事處所、建築物所犯之竊盜罪。
九、搶奪強盜及海盜罪章。
十、恐嚇及擄人勒贖罪章。
前項各罪，特別法另有規定者，從其規定。
戰時犯前二項之罪者，得加重其刑至二分之一。
中華民國刑法第201條
意圖供行使之用，而偽造、變造公債票、公司股票或其他有價證
券者，處3年以上10年以下有期徒刑，得併科9萬元以下罰金。
行使偽造、變造之公債票、公司股票或其他有價證券，或意圖供
行使之用而收集或交付於人者，處1年以上7年以下有期徒刑，得
併科9萬元以下罰金。
中華民國刑法第216條
行使第210條至第215條之文書者，依偽造、變造文書或登載不實
事項或使登載不實事項之規定處斷。
中華民國刑法第218條
偽造公印或公印文者，處5年以下有期徒刑。
盜用公印或公印文足以生損害於公眾或他人者，亦同。
附表一
宣告沒收之物    編號 項目  備註 1 票號：WG○九○○一○三號，發票日為一○九年十月十五日，金額一百七十二萬元之本票壹張。  已扣案 2 系爭擔保文書上偽造之「丙○○」署名壹枚及指印貳枚均沒收  未扣案 
附表二
給付對象 (告訴人) 金額（新臺幣） 給付方式 甲○○ 貳拾玖萬元 自判決確定之次月起，按月於每月二十日以前，給付甲○○新臺幣伍仟元，至全部給付完畢為止。如有一期未給付，視為全部到期。